臺灣高等法院民事判決
109年度上字第208號
上  訴  人  財政部國有財產署

法定代理人  曾國基  
訴訟代理人  陳貞樺  
複  代理人  張漢榮律師
            游文愷律師
視同上訴人  臺北市政府財政局

法定代理人  陳家蓁  
訴訟代理人  張漢榮律師
複  代理人  游文愷律師    
被  上訴人  孫紫筠  
訴訟代理人  孫明熙律師
            詹振寧律師
上列當事人間請求分割共有物事件，上訴人對於中華民國108年 
12月12日臺灣基隆地方法院108年度訴字第374號第一審判決提起
上訴，本院於109年12月1日言詞辯論終結，判決如下：
    主      文
原判決廢棄。
兩造共有坐落基隆市○○區○○段000地號土地應依附圖方案一所示
分割方法分割，其中Ａ部分（面積一五七點七八平方公尺）由被
上訴人取得，Ｂ部分（面積六三一點一一平方公尺）由上訴人財
政部國有財產署、視同上訴人臺北市政府財政局共同取得，並按
應有部分各二分之一之比例維持共有。
第一、二審訴訟費用，由上訴人財政部國有財產署、視同上訴人
臺北市政府財政局各負擔五分之二，餘由被上訴人負擔。
    事實及理由
壹、程序方面：
    按訴訟標的對於共同訴訟之各人必須合一確定者，共同訴訟
    人中一人之行為有利益於共同訴訟人者，其效力及於全體，
    民事訴訟法第56條第1項第1款前段定有明文。本件被上訴人
    依民法第823條第1項本文規定，請求裁判分割兩造共有坐落
    基隆市○○區○○段000地號土地（下稱系爭土地），其訴訟標
    的對於上訴人之各人必須合一確定；且提起上訴係有利於其
    他共同訴訟人之行為，是本件雖僅由上訴人提起上訴，依上
    開規定，其上訴效力應及於原審共同被告臺北市政府財政局
    ，爰將其列為視同上訴人。
貳、實體方面：
一、被上訴人主張：兩造共有系爭土地，應有部分為伊1/5、上
    訴人、視同上訴人（下逕合稱上訴人二人）各2/5，系爭土
    地無因物之使用目的或共有人間有不可分割協議而不能分割
    ，且兩造無法達成分割之協議，爰依民法第823條第1項規定
    ，請求裁判分割。系爭土地屬公園用地之公共設施保留地，
    伊得於政府徵收前申請臨時建築之用，慮及伊如僅取得與應
    有部分相同之面積，可供建築面積僅36.83平方公尺，幾乎
    無法利用，且上訴人需配合都市計畫以公告現值有償撥用予
    地方政府，伊以市價補償對上訴人並無不利；而由伊於民國
    106年10月11日代訴外人彬峸工程有限公司（下稱彬峸公司
    ）繳納開發回饋金新臺幣（下同）36萬4,554元予基隆市政
    府，並斥資施作水土保持設施，有效提供利用價值，上訴人
    二人則未曾分擔任何費用以觀，由伊取得超過應有部分面積
    亦屬合理，故認分割方法應為附圖即109年10月15日基隆市
    地政事務所土地複丈成果圖所示方案二（下逕稱方案二），
    由伊取得其中A部分，並就超過應有部分之面積以市價每平
    方公尺3萬276元補償上訴人二人等語。
二、上訴人二人則以：系爭土地無原物分割之事實上或法律上困
    難，認應按應有部分面積以附圖所示方案一（下逕稱方案一
    ）為分割方法，由被上訴人取得A部分，伊等取得B部分並維
    持共有；依此，兩造分得臨基金一路之較平坦處部分較為平
    均，且分得者雖均有部分為無名道路占用，但伊等遭占用部
    分較多，分得者更包括中央高低落差達2.75公尺之擋土牆、
    南側臨溪有高低坡坎部分，已較被上訴人不利，應無再分予
    被上訴人超過其應有部分面積之必要。方案二所示變價分割
    方法，乃被上訴人為解決其於107年8月間無權占用，擅自開
    挖系爭土地、鋪設水泥並興建廟宇（違建）之困境所提，不
    利於全體共有人；況開發回饋金繳納義務人為彬峸公司，被
    上訴人縱代繳納，亦僅係為彬峸公司履行水土保持與維護之
    義務；其主張之市價更未經鑑定等語，資為抗辯。
三、原審判決系爭土地准予分割，分割方法如原審判決附圖方案
    丁所示A部分（面積157.78平方公尺）分歸被上訴人取得，
    其餘分歸上訴人二人共同取得，並按權利範圍維持共有。上
    訴人不服，提起上訴，上訴聲明：㈠原判決廢棄。㈡兩造共有
    之系爭土地准予分割。分割方法為：如方案一所示A部分土
    地（面積157.78平方公尺）分歸被上訴人取得；其餘分歸上
    訴人及視同上訴人共同取得，並按各2分之1之權利範圍維持
    共有。
四、被上訴人主張系爭土地應以方案二分割，由其取得A部分，
    並就超過應有部分之面積以市價補償上訴人，上訴人抗辯應
    以方案一按兩造應有部分面積分割，茲審酌如下：
  ㈠按各共有人，得隨時請求分割共有物。但因物之使用目的不
    能分割或契約訂有不分割之期限者，不在此限，民法第823
    條第1項定有明文。本件系爭土地為兩造所共有，應有部分
    為上訴人二人各2/5、被上訴人1/5，面積為788.89平方公尺
    等情，有系爭土地登記第一類謄本（見原審卷第19-20頁）
    為證。又系爭土地為公園用地，有臺北市政府財政局107年 
    12月20日北市財管字第0000000000號函可證（見原審卷第21
    頁）；依都市計畫法第42條、第50條、第51條之規定，系爭
    土地屬於公共設施用地，於一定期限內以徵收等方式取得之
    ，逾期即視為撤銷，且於未取得前，所有權人仍得繼續為原
    來之使用或改為妨礙指定目的較輕之使用，並得申請為臨時
    建築使用。故經都市計畫法編為公園預定地而尚未闢為公園
    之共有土地，其共有人非不能訴請分割（最高法院75年度第
    5次民庭會議決議㈢同此意旨）。兩造既為系爭土地之共有人
    ，系爭土地復無因物之使用目的不能分割情形，且被上訴人
    主張兩造就系爭土地無不分割之特約，或訂有不分割之期限
    等語，上訴人亦未爭執，揆諸前開說明，被上訴人自得依民
    法第823條第1項規定，請求分割系爭土地。
  ㈡次按，共有物之分割，依共有人協議之方法行之；分割之方
    法不能協議決定，或於協議決定後因消滅時效完成經共有人
    拒絕履行者，法院得因任何共有人之請求，命為下列之分配
    ：一、以原物分配於各共有人。但各共有人均受原物之分配
    顯有困難者，得將原物分配於部分共有人。二、原物分配顯
    有困難時，得變賣共有物，以價金分配於各共有人；或以原
    物之一部分分配於各共有人，他部分變賣，以價金分配於各
    共有人。以原物為分配時，如共有人中有未受分配，或不能
    按其應有部分受分配者，得以金錢補償之。以原物為分配時
    ，因共有人之利益或其他必要情形，得就共有物之一部分仍
    維持共有。民法第824條第1項至第4項分別定有明文。又分
    割共有物，究以原物分割或變價分配其價金，法院固有自由
    裁量之權，不受共有人主張之拘束，但仍應斟酌當事人之聲
    明、共有物之性質、經濟效用及全體共有人利益等，公平裁
    量。必於原物分配有困難者，始予變賣，以價金分配於各共
    有人（最高法院98年度台上字第2058號判決意旨參照）。
  ㈢經查，系爭土地形狀狹長且不規則，地勢由東北往西南方向
    下降，東側面基金一路處較為方整，且基金一路與東北往西
    南方開闢之無名道路間三角窗位置處，已由被上訴人設置面
    臨基金一路之廟宇一座，並鋪設較廟宇面積為大之水泥地，
    廟宇後側為擋土牆及與廟宇高度落差約1、2公尺之水泥地、
    無名道路，並臨溪側等情，有附圖、現場照片及原法院勘驗
    測量筆錄可證（見原審卷第77-79、85-87、141-163頁）。
    可見廟宇本身及其周邊與基金一路齊平之水泥地始為系爭土
    地之精華地段，其餘地段則與基金一路有相當之高度落差且
    僅有賴無名道路與基金一路相接始能對外聯絡，利用價值較
    低。
  ㈣方案一、二均係由被上訴人分得臨基金一路與無名道路間三
    角窗位置之A部分，且甚為方正，B部分則由上訴人二人維持
    共有，兩方案之差別僅在於被上訴人是否應分得超過其應有
    部分之面積，並以金錢補償上訴人二人，至廟宇雖主要坐落
    A部分，但此係違建，應予拆除乙節，為被上訴人自承（見
    本院卷第157頁），廟宇坐落之土地面積應與採行何分割方
    法較為妥適無涉。次就分割後之土地形狀觀之，二方案由上
    訴人二人分得之B部分均較被上訴人分得之A部分不規則，且
    A部分屬三角窗，面臨基金一路之寬度均較B部分為寬，被上
    訴人分得之A部分實較易於利用；且就分割後兩造取得之地
    形樣貌觀之，二方案之B部分雖亦臨基金一路，但系爭土地
    臨溪側，存在高低落差部分存在其上，A部分即廟宇坐落處
    ，屬較為平整之精華地段，此亦可見被上訴人分得A部分使
    用上較為便利；質言之，不論方案一或二，被上訴人分得之
    A部分均係較為精華之處。再者，以方案一而言，上訴人二
    人共有之B部分臨基金一路之面寬為7.29公尺，被上訴人分
    得之A部分為13.86公尺，上訴人二人進出基金一路之面寬約
    莫為被上訴人之1/2，至於方案二中A部分面基金一路部分為
    2.5公尺，B部分則為18.65公尺，比例顯然更為懸殊，而使
    被上訴人取得更多精華地段。是如採方案二之分割方法，使
    被上訴人分得超過其應有部分面積之土地，並以金錢補償上
    訴人二人，難認與公平原則相合或符於事理之平。
  ㈤被上訴人雖主張上訴人二人因原所有權人抵繳稅款而取得系
    爭土地所有權，系爭土地為公園用地之公共設施保留地，日
    後他機關申請撥用時，上訴人二人可按公告現值計算請求有
    償撥用，其現就超過應有部分以市價價購，對上訴人二人而
    言並無不利；且其為私人，分得之土地在未被徵收前，得申
    請興建臨時建築，以其原應有部分面積為157.78平方公尺，
    扣除無名道路占用面積35.02平方公尺，再以建蔽率30％計算
    ，僅可建築36.828平方公尺之建物，幾乎無法利用，如以方
    案二之方法分割，其得建築一房一倉庫使用，經濟利用價值
    高於上訴人二人等語。但系爭土地既為公園用地之公共設施
    保留地，即有其公益性，且36.828平方公尺約莫11.14坪之
    建物非難以利用，公、私益衡量下，難認被上訴人上開主張
    為正當。被上訴人固另主張業已為系爭土地代彬峸公司繳納
    開發回饋金36萬4,554元予基隆市政府，並斥資施作水土保
    持設施，而有效提供利用價值，上訴人二人未曾分擔任何費
    用，方案二應屬公平等語。但被上訴人係基於其與彬峸公司
    間關係而代為繳納開發回饋金，尚不得以彬峸公司對系爭土
    地之開發作為充作其作為，且其就水土保持設施所為支出，
    如係所需且有益於共有人，僅生共有人應否共同負擔費用之
    問題，無從以此逕認上訴人分配面積應減少，此一主張，亦
    無可取。
  ㈥至於原審雖採行原審判決附圖方案丁之分割方案，但該方案
    將系爭土地遭無名道路占用部分全分歸上訴人二人所有，對
    上訴人二人較為不公，且兩造均陳明無意願採用該方案（見
    本院卷第328-329頁），上訴人二人亦認方案一較該方案為
    佳。是本院權衡上述系爭土地為公園用地、現況、分割後各
    共有人就系爭土地出入之方便性、使用之完整性及均衡共有
    人之利益與公平性，認為方案一可兼顧各共有人利益，較為
    妥適。
五、綜上所述，被上訴人依民法第823條第1項規定，請求分割系
    爭土地，為有理由，並以方案一為適當，即方案一所示Ａ部
    分（面積157.78平方公尺）由被上訴人取得，Ｂ部分（面積6
    31.11平方公尺）由上訴人二人共同取得，並按應有部分各
    二分之一之比例維持共有。又分割共有物，係以共有物分割
    請求權為其訴訟標的，法院認原告請求分割共有物為有理由
    ，即應依民法第824條第2項定其分割方法，無庸為准予分割
    之諭知，原審於判決主文為「准予分割」之諭知，於法未合
    （最高法院108年度台上字第1841號判決參照），且所定分
    割方法亦有未恰，即無可維持。上訴意旨指摘原判決不當，
    求予廢棄改判，為有理由，應由本院予以廢棄，改判如主文
    第2項所示。
六、末按因共有物分割、經界或其他性質上類似之事件涉訟，由
    敗訴當事人負擔訴訟費用顯失公平者，法院得酌量情形，命
    勝訴之當事人負擔其一部，民事訴訟法第80條之1定有明文
    。本件係因分割共有物而涉訟，兩造之行為均可認按當時之
    訴訟程度，為伸張或防禦權利所必要，又分割共有物之訴，
    乃形式形成訴訟，法院不受當事人聲明分割方法之拘束，故
    實質上並無所謂何造勝訴、敗訴之問題，爰審酌兩造各自因
    本件分割訴訟所得之利益等情，認本件訴訟費用，應由兩造
    依應有部分比例分擔，始為公平，附此敘明。
七、本件事證已臻明確，兩造其餘之攻擊或防禦方法及所用之證
    據，經本院斟酌後，認為均不足以影響本判決之結果，爰不
    逐一論列，附此敘明。
八、據上論結，本件上訴為有理由，依民事訴訟法第450條、第 
    80條之1，判決如主文。
中　　華　　民　　國　　109 　年　　12　　月　　15　　日
                  民事第十一庭  
                        審判長法  官  李慈惠
                              法  官  陳婷玉
                              法  官  趙雪瑛
正本係照原本作成。
如不服本判決，應於收受送達後20日內向本院提出上訴書狀，其
未表明上訴理由者，應於提出上訴後20日內向本院補提理由書狀
（均須按他造當事人之人數附繕本）上訴時應提出委任律師或具
有律師資格之人之委任狀；委任有律師資格者，另應附具律師資
格證書及釋明委任人與受任人有民事訴訟法第466條之1第1項但
書或第2項（詳附註）所定關係之釋明文書影本。如委任律師提
起上訴者，應一併繳納上訴審裁判費。
中　　華　　民　　國　　109 　年　　12　　月　　15　　日
　　　　　　　　　　　　　    書記官  郭晋良
附註：
民事訴訟法第466條之1（第1項、第2項）：
對於第二審判決上訴，上訴人應委任律師為訴訟代理人。但上訴
人或其法定代理人具有律師資格者，不在此限。
上訴人之配偶、三親等內之血親、二親等內之姻親，或上訴人為
法人、中央或地方機關時，其所屬專任人員具有律師資格並經法
院認為適當者，亦得為第三審訴訟代理人。